臺灣高等法院刑事裁定　　　　　　　　　　　　九十一年度聲再更（一）字第九號
　　再審聲請人
　　即受判決人　甲○○
右聲請人因詐欺案件，對於最高法院及本院中華民國九十年十二月十八日確定判決（
九十一年台上字第一二五號、九十年度上訴字第三七七四號）聲請再審，裁定後，
經最高法院發回更為裁定，本院裁定如左：
    主  文
再審之聲請駁回。
    理  由
一、聲請意旨略以：（一）台北市○○區○○路三七九巷二號之房地，係由再審聲請
    人之姐李招君與謝政方合資，權狀登記為謝政方，簽約時由李招君出面，陳龍山
    以欲先裝潢向李招君借鑰匙，李招君則收到陳龍山以金鴻公司名義簽發之支票三
    紙，再審聲請人為協助李招君處理買方陳龍山之銀行貸款事宜，始將房地所有權
    狀傳真至彰銀三重埔分行、陪同會勘標的物、補送資料之行為，非為無關係之陳
    龍山所為，再審聲請人係不知情被利用而已，並提出戶籍謄本、土地買賣契約書
    、借用證、三紙支票為證。（二）李有財係再審聲請人甲○○之偏名，再審聲請
    人使用該名係為便於瞭解銀行准否貸款及額度，與李敏雄、陳龍山偽造文件無犯
    意聯絡。（三）陳龍山在原審訊問中陳稱：「李敏雄如何向甲○○說明，我不知
    情，甲○○不是金鴻公司人員云云（見原審九十年七月三十一日訊問筆錄），又
    稱：我要給甲○○的是佣金，我是跟李敏雄講的，沒有直接與甲○○講等語（見
    原審九十年十月二日訊問筆錄），足見再審聲請人沒有同意收受佣金。
    （四）再審聲請人金鴻公司於通知文件有問題，除向彰銀三重埔分行取回文件交
    給金鴻公司外，尚於銀行付訖謄本費用三百元，絕非心虛不敢多問即取回文件。
    （五）證人王寶珠證稱：他說報表為何有問題他不知道，他要拿回去問公司云云
    （見本院九十年十一月二十九日訊問筆錄），足認無證據證明再審聲請人與其他
    共犯有犯意聯絡。（六）陳龍山於本案前，早以偽造文件向二十多家銀行申貸，
    未得逞而一再向各銀行洽詢，致留下多家銀行向財團法人金融聯合中心徵信陳龍
    山之金融機構資料，法院未注意該文書內容及意義，此項已存在之書證為新證據
    。（七）再審聲請人私下向華南銀行埔墘分行瞭解，陳龍山曾以金鴻公司資料向
    該行申貸，該行認資料有疑而未承貸，有再審聲請人與該行放款部藍先生之錄音
    及譯文可證（餘詳如卷內再審聲狀）。再審聲請人發現上開確實之新證據，而足
    認應受無罪之判決為此，爰依刑事訴訟法第四百二十條第六款，提起再審云云。
二、按刑事訴訟法第四百二十條第一項規定，有罪之判決確定後，有左列情形之一者
    ，為受判決人之利益，得聲請再審：(一)原判決所憑之證物已證明其為偽造或變造
    者。(二)原判決所憑之證言、鑑定或通譯已證明其為虛偽者。(三)受有罪判決之人，
    已證明其係被誣告者。(四)原判決所憑之通常法院或特別法院之裁判已經確定裁判
    變更者。(五)參與原判決或前審判決或判決前所行調查之推事，或參與偵查或起訴
    之檢察官，因該案件犯職務上之罪已經證明者。(六)因發見確實之新證據，足認受
    有罪判決之人應受無罪、免訴、免刑或輕於原判決所認罪名之判決者。惟刑事訴
    訟法第四百二十條第一項第六款所謂「發現確實之新證據」，係指該證據於事實
    審法院判決前業已存在，為法院、當事人所不知，不及調查斟酌，至其後始行發
    現而言，經原法院捨棄不採即非該條所謂發現確實之新證據，不得據為聲請再審
    之原因。又同法第四百二十條第一項第六款所謂確實之新證據，就證據本身形式
    觀察，固不以絕對不須經過調查程序為條件，但必須顯然可認為足以動搖原有罪
    確定判決，而為受判決人無罪、免訴或輕於原判決所認罪名之判決者為限，此有
    最高法院二十八年抗字第八號、三十三年度抗字第七十號判例可供參照。
三、經查：
（一）對於第三審判決確定之判決聲請再審，由第二審法院管轄，刑事訴訟法第四百
      二十六條第三項定有明文，本件再審聲請人既對本院及最高法院判決同時聲請
      再審，自應由本院一併審理，合先敘明。
（二）再審聲請人即被告甲○○如何與李敏雄、及設在台北市○○街二二七巷三弄十
      三號三樓之金鴻經貿有限公司（下稱金鴻公司）之負責人陳龍山（另經檢察官
      提起公訴），陳龍山於八十九年初，欲以向謝政芳購買位於台北市○○路三七
      九巷二號之房屋，向銀行辦理貸款，經甲○○以傳真方式向彰化銀行三重埔分
      行（下稱彰銀三重埔分行）申請貸款，彰銀三重埔分行副理洪茂男至台北市○
      ○路三七九巷二號查看後，要求甲○○補齊金鴻公司之課稅資料及資產報表等
      。但因金鴻公司經營不善，陳龍山得知銀行要求其應補正之文件後，惟恐彰銀
      三重埔分行徵信後拒絕核予貸款，三人乃基於意圖為自己不法所有之犯意聯絡
      ，明知金鴻公司八十八年度向財政部台北市國稅局申報之營利事業所得稅結算
      申報書內所載之課稅所得為新臺幣（下同）九萬三千九百七十七元、總資產為
      一千一百四十一萬四千一百零二元等資料，仍於不詳時地，由李敏雄以金鴻公
      司之名義，填製八十八年度營利事業所得稅結算申報書、資產負債表，將八十
      八年度金鴻公司之課稅所得，填載為一百二十三萬零七百二十元，總資產填載
      為一千八百三十萬四千七百八十五元，而將此不實事項，登載於金鴻公司職務
      上所製作之文書後，再於同年間之某日，在不詳地點，偽刻財政部台北市國稅
      局中北稽徵所之收件章一枚，在上開登載不實之資產負債表及營利事業所得稅
      結算申報書上，偽造財政部台北市國稅局中北稽徵所八十九年四月十三日收件
      戳印文一枚，以偽造表示財政部台北市國稅局中北稽徵所公務員，已經收受金
      鴻公司之申報營利事業所得稅資料，而由該管公務員本於職務製作表示其已收
      受文件之用意證明之公文書。再由甲○○於八十九年六月二十八日上午，持「
      金鴻公司李有財」名片，及上開偽造之文件向彰銀三重埔分行補件申辦融資貸
      款，嗣經該銀行經辦人員王寶珠向財政部台北市國稅局中北稽徵所查證後得知
      偽造之情，而拒絕其貸款並報警查獲，其詐欺取財因而未遂，足生損害於台北
      市國稅局中北稽徵所及彰化銀行等犯行，其犯行之證據及理由，業據確定判決
      臚陳甚詳。
（三）細核再審聲請人即被告甲○○就本件貸款之涉入情形：被告甲○○係先受謝政
      芳所託，將申請貸款之申請文件傳真給彰化銀行，後彰化銀行副理洪茂男前往
      台北市○○路三七九巷二號查看，被告亦在場陪同；洪茂男副理將本件貸款案
      須補充之資料寫成字條後，亦係對被告叮囑交代，被告於陳龍山備妥資料後，
      又至金鴻公司向陳龍山拿資料及名片，持往彰銀三重埔分行申辦貸款，於彰銀
      三重埔分行通知後，又是被告前去瞭解並取回資料，均據被告詳述在卷（見原
      審九十年八月二十九日訊問筆錄），並據證人洪茂男証述無異。足見被告甲○
      ○在本件貸款案中，所擔任之工作絕非僅止於「代送文件」，更非只傳真所有
      權狀而已。由本案之貸款過程中，包括傳真申請書、陪同會勘抵押標的物、補
      送資料等，再審聲請人均親身參與，若非與陳龍山、李敏雄已有聯絡、籌劃，
      陳龍山、李敏雄豈會將貸款之大半工作交被告辦理？又若被告僅代金鴻公司遞
      送文件，且只為欲多做陳龍山之裝潢工作，又何須持「金鴻公司李有財」身分
      之名片前往彰銀三重埔分行洽貸？又何須於彰銀三重埔分行會勘抵押標的物時
      到場？顯見其所辯稱僅代送文件云云，並不足採。
（四）證人洪茂男於原審到庭證述時，雖表示不記得本件貸款案之接洽詳情，但仍記
      得被告當時係以「金鴻公司人員」之身分在場云云（見原審九十年八月二十九
      日）；並於本院証稱：我記得我去的時候被告不在，但後來有聯絡他，他就到
      場，接到授信案申請後，發現報表有問題，就通知原申請公司‧‧‧當初被告
      有拿金鴻公司的名片上面名字為「李有財」，不知其確實身分，我就以為他是
      金鴻公司的人等語（見本院九十年十一月二十九日訊問筆錄），證人王寶珠於
      原審證稱：本來甲○○僅單純拿資料到銀行，故沒有特別去記其模樣，等發現
      資料有問題之後，我打電話到金鴻公司找甲○○，接電話人就請甲○○過來接
      電話，我向甲○○說資料有問題，但並沒有要其到銀行拿回資料，結果甲○○
      便出現在銀行要拿回資料等語（見原審九十年八月二十九日訊問筆錄）；在本
      院証稱：對於我以前所述並沒有意見，一開始最重要的財務報表不正確，我就
      電話告知「李有財」說報表數字有問題，被告就到銀行來拿回去，他說報表為
      何有問題他不知道，他要拿回去問公司，但是否他接電話我不確定，因為我們
      當初是說要找「李有財」云云（見本院九十年十一月二十九日訊問筆錄）。再
      審聲請人本名為甲○○，自稱做裝潢，然於彰銀三重埔分行承辦人王寶珠打電
      話通知金鴻公司時，本係欲找「李有財」之人，惟再審聲請人竟以金鴻公司名
      片上面名字為「李有財」之人之身分，向彰銀三重埔分行取回申貸文件，顯已
      介入本案，更可見被告並非僅單純代送文件。
（五）又查共犯陳龍山雖在原審訊問中陳稱：卷附之資產負債表、所得稅決算書係由
      李敏雄所製作，我不知係出於偽造，後來李敏雄找甲○○到銀行辦理貸款，李
      敏雄如何向甲○○說明，我不知情，甲○○不是金鴻公司人員云云（見原審九
      十年七月三十一日訊問筆錄），惟實際上再審聲請人係以金鴻公司李有財名義
      向彰銀三重埔分行洽貸，由是可知陳龍山所述，僅係配合被告之說詞，並將責
      任均推給通緝之李敏雄，其自稱對於文件係出於偽造不知情云云，無足採信。
      又參諸陳龍山陳稱：我於本件貸款案，有預計要支付貸得金額百分之七之酬金
      給李敏雄，又甲○○代送文件，我亦準備給予百分之三佣金等語（見原審九十
      年十月二日訊問筆錄）。核以本件貸款額若經銀行核可，預計可達一千萬元以
      上，業據陳龍山陳明在卷，而李敏雄代為製作文件竟可獲高額報酬，則陳龍山
      矯稱不知李敏雄製作之文件為偽造顯不足採；又被告甲○○既僅擔任送件至銀
      行之角色，竟亦能得到數十萬元之報酬，若謂被告甲○○與李敏雄、陳龍山無
      犯意聯絡，或謂被告並不知金鴻公司補件之文件係出於偽造，孰能置信。至陳
      龍山在本院雖証稱：李敏雄說要辦貸款，他才帶被告來，我原來與被告不認識
      ，只有送件時才認識被告，答應要給百分之三佣金是說要給李敏雄云云（見本
      院九十年十二月十一日審判筆錄），惟查其在本院証稱其答應百分之三佣金，
      要給李敏雄云云，核與其在原審明確之供述不符，且李敏雄在通緝中，有台灣
      板橋地方法院被告全國通緝紀錄表附原審卷第九九頁可稽，無從傳查，故陳龍
      山之供述，應以在原審之供述為可採。且被告於偵查中均將責任推予陳龍山，
      至陳龍山為警緝獲後，二人又指向通緝中之李敏雄。此外，又有如起訴書附件
      所示之金鴻公司營利事業所得稅申報書及資產負債表影本附偵查卷可稽、並經
      財政部台北市國稅局查核後確認屬偽造，亦有該局八十九年七月二十四日財北
      國稅政字第五Ｎ八九○五八七號函，並附列金鴻公司八十七、八十八年度營利
      事業所得稅結算書、未分配盈餘申報書、營利事業稅稅籍資料查詢等附偵查卷
      可證。綜上所述，原確定判決認再審聲請人即被告甲○○與陳龍山所辯均屬勾
      串飾卸刑責之詞，不足採信，因認其犯行洵堪認定，並無違誤，本案復經最高
      法院以九十年度上訴字第三七七四號判決駁回再審聲請人之上訴，亦確認再審
      聲請人之犯行無訛。
（六）按刑事訴訟法第四百二十條第一項第六款所謂「發現確實之新證據」，係指該
      證據於事實審法院判決前業已存在，為法院、當事人所不知，不及調查斟酌，
      至其後始行發現，且就證據本身形式觀察，固不以絕對不須經過調查程序為條
      件，但必須顯然可認為足以動搖原有罪確定判決，而為受判決人無罪、免訴或
      輕於原判決所認罪名之判決者為限。關於再審聲請人私下採訪之錄音及譯文，
      則非事實審法院判決前業已存在之證據，更非所謂「發現確實之新證據」。至
      再審聲請人所提財團法人金融聯合中心徵信陳龍山之金融機構資料，並未顯示
      陳龍山於本案前，早以系爭偽造文件向二十多家銀行申貸，再審聲請人謂為新
      證據，亦有未合。
（七）其次本件聲請人另主張系爭房屋係其姊李招君與謝政芳合資，而登記在謝政芳
      名下，而由李招君出面簽約出賣與陳龍山，陳龍山以欲先裝潢為由，向李招君
      借用鑰匙，李招君同時收受陳龍山交付以金鴻經貿有限公司之支票三紙，由於
      借用時間將屆及支票即將到期，聲請人為協助其姊李招君處理買方陳龍山之銀
      貸款事宜，乃傳真房地之所有權狀至銀行、陪同會勘標的物、補送資料之行為
      ，非為無關係之陳龍山而為，且可證明聲請人係不知情被利用，並提出之戶籍
      謄本、土地買賣契約書、借用證及三紙支票為證。惟上開陳龍山與李招君間之
      土地買賣契約、借用證及支票三紙均於事實審調查程序中提出，經調閱本院九
      十年度上訴字第三七七四號審認無訛（九十年度上訴字第三七七四號卷第四十
      七頁至第六十頁），為聲請人於事實審確定前已然知曉，自無所謂判決確定後
      始經發現可言。而血親（姊弟）關係為身分關係，尤無發現與否之問題，此部
      分之主張已難謂與刑事訴訟法第四百二十條第一項第六款之所稱發現確實之新
      證據相合。復查聲請人始自偵查即謂陳龍山向謝政芳買房子，該屋由其裝璜，
      才由其持去申請貸款（偵查影印卷第四十四頁），第一審審理時亦稱：「我是
      幫謝政芳裝璜房子，謝政芳說到貸款事宜就請我幫他問問看。」（九十年度訴
      字第一○九二號卷第三十二頁），及至本院仍未易其詞（九十年度上訴字第三
      七七四號卷第三十四頁），並經證人謝政芳證實聲請人因裝璜房屋關係，乃委
      其辦理貸款（偵查影印卷第五十頁）等情甚詳，聲請人於事實審確認事實後，
      罔顧前已提出之證物，並待判決確定後，始提出相異之主張，究屬對原已確定
      之判決，事後為事實上之爭辯而已。況聲請人所提出之戶籍謄本、土地買賣契
      約書、借用證及三紙支票等證據資料，亦僅證明聲請人甲○○確為李招君之弟
      ，而系爭房地產為李招君與謝政芳出賣與陳龍山，而陳龍山曾借用系爭房地等
      事實，並進而推出聲請人確有為其姐李招君處理上述事宜，但上述事宜與原確
      定判決所認聲請人甲○○於嗣後接受謝政方委託處理買方陳龍山銀行貸款之事
      仍屬二事。是聲請人所提之證據，與原審所認之事實並無直接必要之關連，而
      此部分證據亦無法動搖原確定判決認定聲請人罪刑所依憑之上開證據，而改認
      聲請人為無罪、免訴、免刑或輕於原判決所認罪名之判決。縱上所述，聲請人
      所提出之證據，非刑事訴訟法第四百二十條第一項第六款所謂確實之新證據，
      尚難認有再審之理由。
四、綜上所述，聲請人聲請本件再審所主張之上揭再審理由及提出之證據，均核與刑
    事訴訟法第四百二十條第一項第六款之發現確實之新證據要件不合，均非適法之
    再審理由，是聲請人所為之再審聲請並無再審之理由，應予駁回。
據上論斷，應依刑事訴訟法第四百三十四條第一項，裁定如主文。
中      華      民      國    九十一    年      八      月     三十     日
                              臺灣高等法院刑事第十九庭
                                    審判長法  官  許  國  宏
                                          法  官  李  世  貴
                                          法  官  洪  光  燦
右正本證明與原本無異。
如不服本裁定應於收受送達後五日內向本院提出抗告書狀。
                                          書記官  陳  玉  嬋
中      華      民      國    九十一    年      九      月      三      日
